臺灣彰化地方法院民事判決　　　　　　　 95年度訴字第999號
　　原　　　告　甲○○
　　訴訟代理人　洪錫爵律師
　　被　　　告　丙○○
　　訴訟代理人　阮春龍律師
上列當事人間債務人異議之訴等事件，業經本院於民國九十六年
四月十八日言詞辯論終結，茲判決如下：
    主      文
原告之訴駁回。
訴訟費用由原告負擔。
    事實及理由
一、原告主張：（一）原告於民國（下同）九十五年四月至六月
    間，將其向訴外人彰化銀行員林分行請領如附表所示之空白
    支票及其他支票借予訴外人乙○○使用，乙○○並應允由其
    將款項匯入帳戶供簽發之支票兌現，惟自九十五年五月中旬
    起，乙○○即未將款項存入帳戶，致已簽發之支票陸續退票
    ，原告為顧及票據信用，乃催乙○○將已簽發未屆期之支票
    收回，乙○○乃先將如附表所示編號１、２之支票交予訴外
    人丁○○轉交原告辦理支票退補手續；惟如附表所示其餘支
    票仍尚由乙○○或丁○○持有中，乙○○深知如將該等支票
    交還原告，將得不到任何利益，其因覬覦原告所有之不動產
    ，乃串通丁○○及被告，向原告佯稱：如附表所示編號５至
    １２之支票已簽發予被告由其持有中，惟其會負責將該票據
    取回云云，並於九十五年六月十日突然知會原告，表示其與
    被告目前在彰化縣員林鎮之伊索寓言餐廳用餐，要原告前去
    會合，原告到達時，乙○○及丁○○均已在場，乙○○表示
    只要原告在系爭本票（票據號碼：CH508804、發票日：九十
    五年六月三十日、金額：新台幣三百七十萬元、未載到期日
    ，乙○○並已於發票人欄簽名）上之發票人欄簽名，其會負
    責取回被告所持有之上揭支票，乙○○並在原告、丁○○及
    被告之面前表示：其會按月給付新台幣（下同）十萬元予被
    告，一切與原告無關云云，致原告不疑有他，才在系爭本票
    上簽名，是時，被告僅將如附表所示編號３、４之支票交予
    原告，原告詢問為何只有這兩張，乙○○及被告則稱：過幾
    日會交還其餘支票等語。數日（約七日）後，被告約原告在
    南投縣草屯鎮某餐廳用餐，並將如附表所示編號５至１１所
    示之支票交還原告（當時丁○○亦在場），惟原告發現該等
    支票背面並無乙○○之簽名，僅有丁○○之簽名，且提示人
    欄內之帳號及提示人簽名均遭以修正液及原子筆塗抹至無法
    辨識之地步，被告乃陳稱：如附表所示之十二張支票，均係
    丁○○向其調借現金所交付云云，然本件情事悖乎論理法則
    及經驗定則，蓋：(1)為何借款人所交付之支票遭退票後，被
    告竟未要求借款人負責，反而找不認識之原告來處理票據事
    宜？(2)如附表所示支票並無乙○○之背書，又錢亦非其所借
    ，（且金額甚大）其為何要負責？(3)系爭支票不是丁○○借
    款時交付予被告？而支票上均無乙○○簽名，為何處理票據
    債務，係由乙○○來處理及負責？觀支票取回會由乙○○處
    理負責，而不找丁○○，及取回大部分之支票均未到期等情
    ，可見被告自始即明知該等支票均係原告單純借予乙○○使
    用，其等之間亦無任何借貸甚明。(4)系爭支票既是丁○○借
    款時交付予被告，何以支票上均無被告之簽名？是否意味該
    等支票非由被告提示？又交還支票時，為何尚以修正液及原
    子筆將提示人欄資料塗抹至無法辨識之地步？(5)所有支票金
    額不小，被告尚不知原告債信良好與否，豈有同一時間一次
    收受如此多數之客票，而貸予丁○○同額之金錢？又若被告
    非一次收受如附表所示支票，據被告稱：附表編號１、２之
    支票退票，係其交丁○○再交原告辦理退補手續，則自彼時
    被告已知悉原告票據債信欠佳，豈有會再繼續收受丁○○交
    付之原告支票，而又貸與金錢予丁○○？(5)又系爭本票原告
    係於九十五年六月十日簽發，被告等人會以九十五年六月三
    十日（為發票日）要原告簽名，且未填上到期日，此應係如
    附表所示編號５至１１之支票均已代收，但代收人並非被告
    。(6)如附表所示編號１２之支票應係系爭本票簽發後被告才
    取得，否則為何編號５至１１之支票均有代收，而此紙支票
    卻未代收？由上足見被告與丁○○間並無借貸之事。（二）
    被告與訴外人乙○○、丁○○彼此熟識，又深知如附表之支
    票均係乙○○向原告借用，非因債之關係取得，故支票退票
    ，原告會顧及票信而施壓乙○○出面收回，然因彼時如附表
    編號４至１２之支票尚在乙○○或丁○○手上，如該二人直
    接將支票交還原告，即無法從中得到任何利益，其等窺覬原
    告所擁有不動產，乃由乙○○故意向原告佯稱：該等支票目
    前為被告持有，其會負責收回，原告僅須簽發本票即可，致
    原告信以為真，陷於錯誤，而在系爭本票上簽名，爰依民法
    第九十二條第一項前段規定，以本件訴狀之送達向被告為撤
    銷簽發系爭本票之意思表示，系爭本票之債權自不存在。又
    如鈞院認定原告前揭主張無理由，惟如附表所示編號１、２
    之支票並非由被告持有，則該部分之票款自不應由原告負責
    ，且依被告所稱其收受如附表所示編號１２之支票，係因交
    還編號１、２所致，且非因丁○○向其借款所交付，則原告
    亦不用負編號１２所示支票之票款責任，從而，系爭本票票
    款超過二百一十二萬零六百元及利息之債權亦不存在。（三
    ）又被告明知如附表所示之支票係由原告單純借予訴外人乙
    ○○使用，及丁○○取得該等支票亦未支付任何對價，而被
    告取得該支票，亦未支付任何對價，是依票據法第十三條規
    定，原告自得以其與被告之前手即乙○○及丁○○間之拒絕
    給付該票款事由對抗被告，故被告自不得對伊主張或享有伊
    為換回前開支票而簽發系爭本票之權利。惟被告業持系爭本
    票向臺灣南投地方法院聲請以九十五年度票字第四一八號裁
    定准許強制執行，並持該裁定向鈞院聲請以九十五年度執字
    第一八八四四號對原告所有財產強制執行，原告為除去該受
    侵害之危險，自有提起本件請求確認系爭本票債權不存在之
    法律上利益，且系爭本票之債權既不存在，原告自得依強制
    執行法第十四條第二項規定，請求撤銷鈞院九十五年度執字
    第一八八四四號清償票款強制執行事件所為之強制執行程序
    。（四）對被告抗辯所為之陳述：1.被告既自認如附表所示
    之支票，並非其向彰化銀行南投分行辦理託收，而係由訴外
    人劉綿為之，益證原告簽發系爭本票時，如附表所示編號３
    至１２之支票並非在被告持有中；另依鈞院向彰化銀行南投
    分行函查結果，如附表所示編號４至１１等八張支票之撤票
    領回時間，均為九十五年六月二十二日，即均在原告簽發系
    爭本票之後，足證原告簽發系爭本票時，被告未取得該票據
    ，且此亦為被告將該支票背面之提示人欄所載內容塗掉之原
    因，故被告對原告並無任何支票債權。2.原告為取回如附表
    所示之支票而簽發系爭本票，惟被告所指稱之借款人即該支
    票之背書人丁○○無須負清償之責，被告亦不曾要求丁○○
    在系爭本票共同簽名負責，反而係由非被告所指之借款人或
    該支票之背書人乙○○負責，足證被告取得前開支票，應係
    惡意為之甚明等語，並聲明：求為判決（一）確認被告對於
    臺灣南投地方法院南投簡易庭九十五年度票字第四一八號民
    事裁定票載發票日九十五年六月三十日、面額三百七十萬元
    、未載到期日，關於原告部分之本票債權不存在。（二）鈞
    院九十五年度執字第一八八四四號清償票款強制執行事件所
    為之強制執行程序應予撤銷。（三）訴訟費用由被告負擔。
二、被告則以：（一）原告於臺灣彰化地方法院檢察署九十五年
    度他字第一七三七號案件偵查中，陳稱其與乙○○共同投資
    黑油生意，且將整本空白支票交予乙○○簽發，並將其某銀
    行帳戶存摺交由乙○○使用，及借錢給乙○○等語，按在社
    會上借票者固有耳聞，惟借空白支票者稀，且將整本空白支
    票借給他人使用更未有耳聞，而原告不僅將整本空白支票交
    給乙○○使用，且與乙○○間有許多經濟往來，其二人間經
    濟上之親密關係更甚於親兄弟，則原告對於乙○○簽發支票
    之用途不知情，實令人懷疑；又丁○○將如附表所示之支票
    背書後向被告借錢，被告直到如附表所示編號１、２之支票
    退票前，未曾見過原告及乙○○，且對原告與乙○○、丁○
    ○間之關係如何並不知情。如附表所示編號１、２之支票退
    票後，被告將退票交予丁○○，由丁○○換回仍為原告所簽
    發之編號１２之支票，至九十五年六月中旬，如附表所示編
    號３之支票退票後，由丁○○約被告到員林鎮與原告及乙○
    ○商談清償債務問題，商談結果，最後由乙○○及原告共同
    簽發系爭本票，以取回由被告所持有之前開支票，且原告及
    乙○○並答應每月至少償還十萬元以上予被告，以九十五年
    六月三十日為第一期之付款，故本票之發票日為六月三十日
    ，而非六月中旬談判日；嗣丁○○原本約乙○○及原告在員
    林鎮見面並取回被告所執支票，但因原告當日有事，才更改
    日期，並由原告到草屯鎮找被告取回該支票。綜上，原告與
    乙○○間之經濟往來關係既如此親密、複雜，除原告與乙○
    ○外，任何第三人均無法窺其全貌，故如原告與乙○○曾約
    定由乙○○付款，亦僅係其間內部約定，對其等應對被告所
    負之系爭本票付款責任自不生影響；縱乙○○未依其與原告
    之約定付款，亦係乙○○對原告應負債務不履行責任，實難
    以此指稱原告係因受詐欺而簽發系爭本票，且原告既與乙○
    ○共同簽發系爭本票，自應負發票人之責任，故原告主張其
    簽發系爭本票之票據行為係受詐欺，而表示撤銷該意思表示
    ，應無理由。（二）又如附表所示十二張支票係由原告授權
    乙○○簽發，並由乙○○交予丁○○，再由丁○○背書交予
    被告，原告為如附表所示支票之發票人，應對票據債務負發
    票人責任，且不得以其與乙○○間之事由對被告主張抗辯；
    原告為取回如附表所示支票而簽發本票交付被告，被告亦已
    依約將支票交付原告，則原告於簽發票時並非受到詐欺。（
    三）原告未舉證證明與被告前手間有何抗辯事由存在，又若
    縱有抗辯事由存在，原告亦未舉證證明被告於取得上揭支票
    時，明知其抗辯事由存在，故被告就系爭十二紙支票，確取
    得票據權利，原告不得主張惡意抗辯。（四）再者，上揭支
    票在原告簽發系爭本票前，已由被告持有並存入被告之母劉
    綿在彰化銀行南投分行之帳戶託收，故原告主張其簽發系爭
    本票時，上揭支票尚在乙○○或丁○○持有中，應與事實不
    符；又該等支票之受讓原因為何，應與原告簽發系爭本票是
    否受詐欺，無因果關係；另被告要將持有之支票交給原告時
    ，為免被告個人帳戶資料外洩，衍生不必要之困擾，才將該
    支票背面託收帳戶以修正液塗掉。至於被告所持有如附表所
    示編號１２之支票，係因編號１、２支票遭退票後，由丁○
    ○交付編號１２支票，以之換回編號１、２之支票等語，並
    表示其近日可取得一筆工程款以換回，被告始未將之託收。
    茲原告對被告負有本票發票人之票據債務，被告據以向原告
    聲請本票裁定並強制執行，本票債權並無不存在情形，原告
    提起異議之訴並無理由等語資為抗辯，並聲明：求為判決（
    一）原告之訴駁回。（二）訴訟費用由原告負擔。
三、兩造不爭執之事實：
（一）如附表所示支票係原告借予訴外人乙○○使用。
（二）系爭本票確係由原告及訴外人乙○○共同簽發交付予被告
      ，用以換回如附表所示編號３至１２之支票。
四、得心證之理由：
（一）原告主張其將包括如附表所示支票借予訴外人乙○○使用
      ，被告及訴外人乙○○、丁○○三人因窺覬原告所擁有不
      動產，乃由乙○○故意向原告佯稱：該等支票目前為被告
      持有，其會負責收回，原告僅須簽發系爭本票即可，致原
      告信以為真，陷於錯誤，而在系爭本票上簽名云云，業據
      被告否認有詐欺及未支付代價取得該等支票，並辯稱：如
      附表所示支票是丁○○持向其借款，嗣如附表編號１、２
      所示支票退票後，被告將該二紙支票交予丁○○，由丁○
      ○換回仍為原告所簽發之編號１２之支票等語，是依民事
      訴訟法第二百七十七條本文規定，原告自當就其遭被告及
      訴外人乙○○、丁○○詐騙致簽發系爭本票之有利於己事
      實負舉證責任。查：經訊問原告聲請傳喚之證人丁○○到
      庭證稱：如附表所示十二張支票均是乙○○在票載發票日
      前約二個月交付予伊，因乙○○於九十三、九十四年間向
      伊週轉借錢，積欠約四百萬元未還，伊向乙○○索債，乙
      ○○即取此等支票清償，伊持有該等支票，先後持以向被
      告借款或清償舊債，該等支票退票後，被告打電話給伊詢
      問該如何處理，伊打電話找乙○○解決，乙○○即在九十
      五年六月中旬，約集伊與兩造洽談支票問題，原告提議將
      所有支票交還予原告，由原告簽發三百多萬元之本票給被
      告，並同意由原告及乙○○每月至少攤還十萬元予被告等
      語（詳九十六年四月十八日言詞辯論筆錄），已難資為有
      利於原告之認定。次查：原告授權訴外人乙○○簽發如附
      表所示支票，在原告九十五年六月十日或中旬簽發系爭本
      票前，已由被告持有並存入其母劉綿設於彰化銀行南投分
      行之帳戶（帳號00000000000000號）託收，其中如附表編
      號一至十之支票之託收日期均在九十五年五月廿四日前，
      編號十一之支票之託收日期在九十五年六月八，編號十二
      之支票則未託收等情，有該銀行九十六年三月一日彰投字
      第０九六００二九號函附託收票據取回時間明細一份附卷
      可證，原告陳稱其簽發系爭本票時，如附表所示支票係在
      乙○○或丁○○持有中乙節，即與事實不符，原告上揭主
      張被告明知原告與乙○○、丁○○等人間無借款情事等各
      節，均屬原告個人臆測，缺乏實據以證其事，難予憑採，
      亦難信原告主張其簽發系爭本票係受詐欺等情為真。至原
      告另聲請傳喚銀行李襄理以證明如附表編號１、２所示支
      票是乙○○交予原告，並非被告交予原告等情，查被告於
      九十六年四月十八日言詞辯論期日到庭亦陳稱：如附表所
      示支票中，伊本人交予原告處理者有十張，至第一張及第
      二張支票是交給丁○○去處理等語，證人丁○○於同一期
      日證稱：「（被告訴代問：請求訊問證人剛才證人所言如
      附表編號一到三的退票，是由證人交付給誰？法官：請證
      人回答被告提問。）我印象中，我的票都是經由乙○○接
      洽的。」等語，查原告陳明之待證事實既與其主張無關，
      且與被告及證人證詞並無相悖，原告聲請傳喚李襄理出庭
      作證，自無必要，併此敘明。
（二）原告另主張被告明知如附表所示之支票係由原告單純借予
      訴外人乙○○使用，及丁○○取得該等支票亦未支付任何
      對價，而被告取得該支票，亦未支付任何對價，是依票據
      法第十三條規定，原告自得以其與被告之前手即乙○○及
      丁○○間之拒絕給付該票款事由對抗被告，故被告自不得
      對伊主張或享有伊為換回前開支票而簽發系爭本票之權利
      等語，亦據被告否認在卷，並經證人丁○○到庭結證如前
      ，按「票據債務人不得自己與發票或執票人之前手間所存
      抗辯之事由對抗執票人。但執票人取得票據出於惡意者，
      不在此限。」，票據法第十三條固有明文，該所謂惡意是
      指請求人明知票據債務人與發票人或請求人之前手間有抗
      辯事由存在而言，惟票據債務人主張執票人取得票據係出
      於惡意者應負舉證責任；又票據行為為不要因行為，執票
      人不負證明關於給付原因之責任，如票據債務人主張執票
      人取得票據係無對價或以不相當對價取得，亦應由該債務
      人負舉證責任，茲原告既未舉證以明其事，此部分主張亦
      難以採信。
（三）綜上，原告既自認授權訴外人乙○○簽發使用如附表所示
      支票，且有與訴外人乙○○共同簽發系爭本票，復未舉證
      證明被告取得如附表所示支票係出於惡意及被告與乙○○
      、丁○○等人共同詐欺原告，則其依票據法第十三條規定
      主張被告不得對其主張或享有其為換回前開支票而簽發系
      爭本票之權利，另依民法第九十二條第一項前段規定，對
      被告為撤銷簽發系爭本票之意思表示云云，自屬無據。茲
      原告對被告既負有本票發票人之票據債務，被告據以向原
      告聲請本票裁定並強制執行，被告對原告之系爭本票債權
      並無不存在之情形，則原告起訴請求確認被告對於臺灣南
      投地方法院南投簡易庭九十五年度票字第四一八號民事裁
      定票載發票日九十五年六月三十日、面額三百七十萬元、
      未載到期日，關於原告部分之本票債權不存在，及提起債
      務人異議之訴，請求撤銷本院九十五年度執字第一八八四
      四號清償票款強制執行事件所為之強制執行程序，自無理
      由，應予駁回。
（四）本案事證已臻明確，兩造其餘攻擊防禦方法核與判決結論
      無涉，爰不逐一論敘，附此說明。
五、負擔訴訟費用之依據：民事訴訟法第七十八條。
中      華      民      國  九十六  年  五  月  二    日
                          民事一庭  法  官  簡燕子
┌────────────────────────────────┐
│支票附表：                                                      │
├──┬───────┬───────┬───────┬─────┤
│ 編 │發    票    日│票  面  金  額│支  票  號  碼│備      考│
│ 號 │              │  （新臺幣）  │              │          │
├──┼───────┼───────┼───────┼─────┤
│ １ │ 95年05月30日 │  365,000元   │   AC0000000  │退      票│
├──┼───────┼───────┼───────┼─────┤
│ ２ │ 95年05月25日 │  380,000元   │   AC0000000  │退      票│
├──┼───────┼───────┼───────┼─────┤
│ ３ │ 95年06月10日 │  168,000元   │   AC0000000  │退      票│
├──┼───────┼───────┼───────┼─────┤
│ ４ │ 95年06月20日 │  158,000元   │   AC0000000  │退      票│
├──┼───────┼───────┼───────┼─────┤
│ ５ │ 95年07月12日 │  256,000元   │   AC0000000  │已  託  收│
├──┼───────┼───────┼───────┼─────┤
│ ６ │ 95年08月13日 │  285,000元   │   AC0000000  │已  託  收│
├──┼───────┼───────┼───────┼─────┤
│ ７ │ 95年07月07日 │  200,000元   │   AC0000000  │已  託  收│
├──┼───────┼───────┼───────┼─────┤
│ ８ │ 95年07月01日 │  187,000元   │   AC0000000  │已  託  收│
├──┼───────┼───────┼───────┼─────┤
│ ９ │ 95年08月29日 │  370,000元   │   AC0000000  │已  託  收│
├──┼───────┼───────┼───────┼─────┤
│ 10 │ 95年08月22日 │  163,000元   │   AC0000000  │已  託  收│
├──┼───────┼───────┼───────┼─────┤
│ 11 │ 95年09月06日 │  420,000元   │   AC0000000  │已  託  收│
├──┼───────┼───────┼───────┼─────┤
│ 12 │ 95年07月28日 │  834,400元   │   AC0000000  │未  託  收│
└──┴───────┴───────┴───────┴─────┘
以上正本係照原本作成。
如對本判決不服，得於判決送達後二十日內向本院提出上訴狀。
中　　華　　民　　國　　96　　年　　5 　　月　　2 　　日
                                    書記官  林嘉賢
